臺灣高等法院刑事判決　　　　　　　　　　　　　九十一年度上易字第一三二九號
　　上　訴　人
　　即　被　告　丙○○
　　選任辯護人　許啟龍
右上訴人因妨害名譽案件，不服臺灣桃園地方法院九十年度易字第一九○號，中華民
國九十一年三月八日第一審判決（起訴案號：臺灣桃園地方法院檢察署八十九年度偵
字第八０五四號），提起上訴，本院判決如左：
    主  文
原判決撤銷。
丙○○連續意圖散布於眾，而指摘足以毀損他人名譽之事，處有期徒刑月，如易科
罰金，以佰元折算壹日。
    事  實
一、丙○○與甲○○原係國立師範大學物理系同學，並先後擔任位於桃園縣桃園市○○路八八九號武陵高級中學之物理科老師，嗣甲○○請辭教職後，在桃園縣桃園
    市開立「昊德補習班」從事補教業，丙○○則自民國八十三年間起於課餘兼任桃
    園縣桃園市○○路十三號「青雲補習班」之物理老師。丙○○竟於八十七、八十
    八年間某日起，基於意圖散佈於眾，誹謗甲○○及昊德補習班之概括犯意，利用
    在武陵高級中學及青雲補習班授課之機會，連續多次在有數十名學生聽講之課堂
    上，非基於善意的指摘「甲○○非物理本科系畢業」、「甲○○於陽明高級中學
    任教期間，學生成績低落，竟被內壢高級中學趕過」、「甲○○學校教單數題，
    補習班教偶數題」、「昊德補習班為了招攬生意，女老師會帶男學生去賓館」（
    以下各詳如附表所示）及「甲○○在大學時期交女朋友始亂終棄，有女同學為他
    自殺」等不實或涉及私德而與公共利益無關之言詞，皆足以貶損甲○○及其所經
    營之昊德補習班在社會上及學生心目中之評價，毀損甲○○及昊德補習班之名譽
    。嗣甲○○於八十八年九月某日，經由學生間接取得丙○○課堂上講課之錄音帶
    ，聽後始悉上情。
二、案經甲○○（兼昊德補習班代表人）訴由臺灣桃園地方法院檢察署檢察官偵查起
    訴。
    理  由
一、刑事訴訟法第二百三十七條第一項規定，告訴乃論之罪，其告訴應自得為告訴之
    人知悉犯人時起，於六個月內為之，此所稱知悉，係指確知犯人之犯罪行為而言
    ，如初意疑其有此犯行，而未得證據，及發見確實證據，始行告訴，則不得以告
    訴人前此未經申告之遲疑，即謂其告訴逾越法定期間（最高法院二十八年上字第
    九一九號判例意旨可資參照）。本件告訴人甲○○係於八十九年二月廿九日具狀
    向台灣桃園地方法院檢察署提出告訴，此有收文章在卷可稽，告訴人之前雖有風
    聞上訴人即被告丙○○在課堂上指摘足以毀損告訴人名譽之事，然其係於八十八
    年九月間經由學生間接拿到被告講課之錄音帶聆聽之後，始確知被告有誹謗之犯
    行，而於八十九年二月廿九日提出告訴等情，業經告訴人供述明確，是告訴人於
    知悉被告犯行後未滿六個月之期間提出告訴，即無違告訴期間之規定，其告訴屬
    合法。被告選任辯護人指本件逾告訴期間尚非的論，先予敘明。
二、訊據被告固不諱言於右揭時地，因發現學生上課時不專心，私下偷閱昊德補習班
    之講義，一時生氣可能說些情緒性言詞之事實，惟矢口否認有何妨害名譽之犯行
    ，並辯稱：告訴人是師大物理系地球科學組畢業，非物理本科系，女老師帶學生
    去賓館，是根據報載所述，伊未指明是昊德補習班，告訴人之指訴係出於斷章取
    義之結果，伊本意並非如此，且錄音帶違法取得，不得充當證據云云。
三、經查：
  (一)右揭事實，業據告訴人指訴歷歷，核與證人即被告於武陵高級中學之學生丁○○
    、證人即曾於青雲補習班試聽之學生乙○○迭於警、偵訊、原審及本院調查中證
    述相符（見偵字第八○五四號卷第十一、十二、十三、三十二、三十三、六十一
    、六十二頁，原審卷第七十二頁至第七十六頁、第一四七頁至一五○頁及本院九
    十一年六月二十四日訊問筆錄），並有被告上課時之錄音帶三捲及其譯文在卷可
    稽，而該等錄音帶經原審及被告勘驗無誤（見原審卷第一六二頁、第一六七頁）
    ，依被告於原審中供述：「【對錄音的譯文有何意見？（提示錄音帶譯文）】譯
    文不是逐字做出來的，有很多他都省掉了。但是這些話跟我在上課講的話差不多
    。」（見原審卷第十四頁），亦承認上該譯文之真實性，而本院綜觀整個譯文文
    義，發現前後連貫，自無所謂斷章取義之情事。
  (二)告訴人確係畢業於國立師範大學物理學系物理系地球科學組，且為合格之高級中
    學物理科教師，有國立師範大學七十一年七月之畢業證書及臺灣省中等學校教師
    證書各一紙附卷可憑。該大學雖於物理學系下設立地球科學組，但該組之畢業生
    仍屬物理學系，此觀上開畢業證書係記載「物理系地球科學組」而非「地球科學
    系」自明，即被告於原審亦供稱：「當年在校的時候，依照學校的編制我們是同
    一個系所的。」（見原審卷第十六頁），是告訴人自係大學物理學系之畢業生無
    訛。被告執意曲解教育部所授予告訴人理學士之學位，並將其明知不實之事項散
    布於眾，使告訴人被誤認為非物理系本科系畢業，而影響學生及其家長對告訴人
    教授物理課能力之信心，尤其指摘告訴人教學成績低落，在校教單數題，在補習
    班教偶數題，直指告訴人教學不認真，自足侵害告訴人之名譽。再補習班為招攬
    生意，女老師帶男學生去賓館，違犯善良風俗，更與補習班之教育宗旨不合，被
    告任意構陷，當亦足毀壞告訴人所經營昊德補習班之名譽。
(三)、按言論自由為人民之基本權利，憲法第十一條有明文保障，國家應給予最大限度
    之維護，俾其實現自我、溝通意見、追求真理及監督各種政治或社會活動之功能
    得以發揮。惟為兼顧對個人名譽、隱私及公共利益之保護，法律尚非不得對言論
    自由依其傳播方式為合理之限制。刑法第三百十條第一項及第二項誹謗罪即係保
    護個人法益而設，為防止妨礙他人之自由權利所必要，符合憲法第二十三條規定
    之意旨。至刑法同條第三項前段以對誹謗之事，能證明其為真實者不罰，係針對
    言論內容與事實相符者之保障，並藉以限定刑罰權之範圍，非謂指摘或傳述誹謗
    事項之行為人，必須自行證明其言論內容確屬真實，始能免於刑責。惟行為人雖
    不能證明言論內容為真實，但依其所提證據資料，認為行為人有相當理由確信其
    為真實者，即不能以誹謗罪之刑責相繩。司法院大法官會議著有五○九號解釋。
    查本件被告指摘告訴人於陽明高級中學任教期間，學生成績低落，竟被內壢高級
    中學趕過，告訴人學校教單數題，補習班教偶數題，迄未能提出證據以明其說，
    顯非真實。雖被告再辯以其所指稱補習班有女老師帶學生上賓館一事，係根據報
    載所述，未指明係昊德補習班云云。然依被告所提出存卷之自立早報八十七年八
    月十二日之剪報影本一紙所載，報導僅記述二名男生家長至警方指控孩子被補習
    班女老師『誘拐』，但因事證不足，而警方無法處理等語。是該報導不僅未提及
    昊德補習班，亦未提及該女老師之行為目的在於拉攏學生入補習班，尤其並強調
    凡事一定得拿出事實證據，不可能僅聽單方面的說詞辦案等語。則被告身為高中
    老師，有一定之知識判斷能力，自當明瞭該則報導之內涵，是其主觀上亦當明知
    有關女老師誘拐男學生一事未經證實，竟乃未據合理查證，即對該則報導之內容
    加以曲解並牽強附會；而被告自承中壢有日間部大學重考班招生之補習班祇有昊
    德、青雲二家，其既明言不是青雲，當然是另一家之指昊德補習班，此無待贅言
    。則被告將上開不實之事項於課堂上向多數人散布，依大法官會議前揭解釋，被
    告自有誹謗他人之故意。
  (四)被告於原審中坦陳：「（有無說甲○○在唸大學的時候交女朋友都始亂終棄？還
    有女朋友為他跳樓？）我是因為當時清大的事件，班上有同學因為感情問題而困
    擾，所以告訴班上同學男歡女愛到了長大的時候就不一樣了，我的本意是這樣的
    。」（見原審卷第十七頁）。按意圖散布於眾，而指摘或傳述足以毀損他人名譽
    之事者，為誹謗罪，刑法第三百十條第一項定有明文，雖同條第三項規定：對於
    所誹謗之事，能證明其為真實者不罰，惟所誹謗之事如係涉於私德而與公共利益
    無關者，則不在此限，該係項但書規定至明。查告訴人於大學時期，是否有女同
    學因感情因素而自殺，不論屬實與否，因男女情愛僅事涉個人私德而與公共利益
    無關，被告竟於多數人得以共見共聞之課堂上，指摘此事，顯已足以妨害告訴人
    之名譽。
  (五)被告雖再辯稱係一時情緒性之言詞云云，惟被告係於多次上課時指摘上開事項，
    業經證人丁○○於偵查中證述明確（見偵卷第三十二頁、第六十一頁反面），倘
    係情緒性言詞，豈會多次在不同課堂上為毀損告訴人及昊德補習班名譽之指摘，
    所辯毫無可取。又被告質疑證人丁○○連自己係那一年畢業都記不得，何以能記
    得其上課所說內容云云。惟依我國之學制，係以每年九月開學時為該學年度之開
    始，故以八十八年三月為例，仍屬八十七學年度，則部分學生對於此發生混淆者
    不在少數，況證人到庭作證時，已事隔三年左右，又在開庭時緊張之情緒下，對
    於本案究係民國何年發生，甚或何年畢業發生誤認或一時之口誤，均在所難免。
    至於何以證人尚能記得告訴人於課堂上所說之上開不實指摘，因被告於五十分鐘
    之上課時間，耗費約四十分鐘之時間，講述與物理課無關之事，不斷反覆警告學
    生不得去上其他補習班，否則其會於學期末將學生之平常分數打低進而「當掉」
    該學生或「殺無赦」等等，衡諸常情，任何學生於課堂上聽聞老師如此之講課內
    容，必然留下深刻之印象。尤其，多數學生對於是否被當一事，均心懷戒慎恐懼
    ，被告於譯文亦稱其所帶之班級應屬該校之升學班學生者為甚，是證人丁○○於
    畢業多年後仍記得被告於課堂上之所言，亦屬情理之常。另證人乙○○就右開有
    罪部分之證言，核與錄音帶之譯文相合，亦無何瑕疵，自仍可採擇。至扣案錄音
    帶為學生上課時就老師教學所為之錄音紀錄，非法所不許，當有證據能力。
  綜上，本件事證已臻明確，被告所辯，屬事後卸責之詞，不足採信，其犯行堪以認
  定，應依法論科。
三、核被告所為，係犯刑法第三百十條第一項之誹謗罪。被告先後多次誹謗犯行，時
    間密接，方法同一，所犯構成要件相同，顯係基於概括犯意所為，為連續犯，應
    依刑法第五十六條規定加重其刑。檢察官起訴事實雖未敘及被告意圖散布於眾而
    指摘告訴人於大學時期始亂終棄部分之犯行，然該部分事實與起訴之事實既具有
    連續犯裁判上一罪關係，應為起訴效力所及，本院自得併予審究。原審論處被告
    罪刑本非無見，惟被告有指摘告訴人於學校教單數題，補習班教偶數題，但並無
    指摘補習班都很齷齪，像是昊德補習班，原判決為相反之認定，致犯罪事實有誤
    ，尚有未洽。被告上訴否認犯罪，雖無理由，惟原判決既有可議，仍屬無可維持
    ，自應由本院將原判決撤銷。爰審酌被告為教師，不知以身作則，為人表率，長
    期違法在外兼課，於上課期間，任意指摘足以毀損告訴人名譽之事，實有負國家
    、社會乃至學生、家長對其作育英材之期望，及其素行、犯罪動機、目的、手段
    、犯罪後態度等一切情狀，量處如主文所示之刑，並諭知易科罰金之折算標準，
    以資懲儆。
四、公訴意旨另以：被告丙○○於右揭時地，基於誹謗之概括犯意，並指摘「甲○○
    要學生至校外補習，而遭校方開除」、「甲○○所開補習班的講義，均係抄襲丙○○上課講義或大同資訊講義」「甲○○從來不會解題，不然叫他解大專聯考題
    目，連八十分都考不到」「補習班都很齷齪，像昊德補習班」等不實言詞，足以
    貶損告訴人甲○○及昊德補習班之名譽，因認被告此部分亦涉犯刑法第三百十條
    第一項之誹謗罪嫌云云。
  (一)按事實之認定，應憑證據，如未能發現相當證據，或證據不足以證明，自不能以
    推測或擬制之方法，以為裁判基礎；又認定不利於被告之事實，須依積極證據，
    苟積極證據不足為不利於被告事實之認定時，即應為有利於被告之認定，更不必
    有何有利之證據。最高法院分別著有四十年度台上字第八十六號、三十年度上字
    第八一六號判例可參。本件檢察官認被告涉犯誹謗犯行，無非以告訴人甲○○之
    指訴、證人丁○○、乙○○之證言及錄音帶及譯文為據。惟訊據被告堅詞否認有
    此部分犯行，並辯稱：伊並未提及告訴人因而被學校開除之事，亦不曾說其不會
    解大專聯考題目、昊德補習班很齷齪，至告訴人之講義有抄襲是事實等語。
  (二)經查：
  檢察官認被告有指摘「甲○○要學生至校外補習，而遭校方開除」「甲○○從來
    不會解題，不然叫他解大專聯考題目，連八十分都考不到」「補習班都很齷齪，
    像昊德補習班」部分，無非係以證人乙○○之證言為主要依據。查證人乙○○於
    本院調查時證稱：「（錄音譯文，是否上課過程的全部錄音？）是。」（見本院
    九十一年六月二十四日訊問筆錄），惟依卷附錄音譯文記載，被告並未提及上開
    妨害名譽言詞，業經本院勘驗無訛，有勘驗筆錄在卷，此部分犯罪尚乏實據。
  被告指摘告訴人補習班講義抄襲上課講義或大同資訊講義部分，業據被告提出臺
    灣省武陵高中物理第一冊題庫手冊、大同資訊叢書高中物理第一冊及昊德補習班
    講習各一份附卷。經核其中確有相同題目存在，證人即武陵高級中學教師陳信耀
    亦到庭證述：「（補習班的教材通常是否有參考或者抄襲其他講義的情事？）當
    然會有這種情況。因為每次要段考之前，學生會拿昊德補習班的講義說是他們在
    昊德的模擬考，但是我發現他們拿來的考卷與我們武陵中學多年前的考卷都一樣
    ，沒有任何的更動，因為其中有壹張考卷，我們公布答案的時候是錯誤的，但是
    事後有更正，但是昊德補習班的答案沒有更正。我有看到考卷上的名稱是昊德補
    習班，．．。」等語（見原審卷第一五三頁），而補習班甚或參考書，常將各學
    校考試題目收錄於內，以便學生加以練習，亦屬公知之事實，是被告就此部分之
    行為，應屬事實，尚不能以誹謗罪相繩。
  (三)此外，復查無其他積極證據足以證明被告此部分有檢察官所指之犯行，被告犯罪
    應屬不能證明，依前揭判例意旨，本應為其無罪諭知，因檢察官認與其右有罪部
    分有連續犯裁判上一罪關係，爰不另為無罪之諭知。
據上論斷，應依刑事訴訟法第三百六十九條第一項前段、第三百六十四條、第二百九
十九條第一項前段、刑法第五十六條、第三百十條第一項、第四十一條第一項前段、
罰金罰鍰提高標準條例第一條前段、第二條，判決如主文。
本案經檢察官謝英民到庭執行職務。
中      華      民      國    九十一    年      七      月     十七     日
                              臺灣高等法院刑事第五庭
                                  審判長法  官  曾  德  水
                      法  官  蘇  素  娥
                                        法  官  楊  貴  雄
右正本證明與原本無異。
不得上訴。
                                        書記官  林  淑  貞
中      華      民      國    九十一    年      七      月     十八     日
附錄：本判決論罪科刑法條全文
刑法第三百十條第一項：
一意圖散布於眾而指摘或傳述足以毀損他人名譽之事者，為誹謗罪，處一年以下有期
  徒刑、拘役或五百元以下罰金。
